【裁判字號】    96,重上,152
【裁判日期】    970604
【裁判案由】    返還土地等
【裁判全文】
臺灣高等法院臺中分院民事判決         96年度重上字第152號
上  訴  人  丁○○
訴訟代理人  蔡得謙律師
            何立斌律師
複  代理人  甲○○
            丙○○
被  上訴人  乙○○
            戊○○
前列二人共同
訴訟代理人  張績寶律師
複  代理人  白裕棋律師
            莊惠祺律師
上列當事人間返還土地等事件，上訴人對於中華民國96年9月30
日臺灣苗栗地方法院95年度重訴更字第1號第一審判決提起上訴
，本院於中華民國97年5月21日言詞辯論終結，判決如下：
    主  文
上訴駁回。
第二審訴訟費用由上訴人負擔。
    事實及理由
壹、聲明部分：
一、上訴人方面：(一)原判決廢棄。(二)上廢棄部分，被上訴人第一
    審之訴及假執行之聲請均駁回。
二、被上訴人方面：駁回上訴。
貳、陳述及理由部分：
一、被上訴人方面：
(一)、被上訴人主張：(1)坐落苗栗縣公館鄉○○段109地號土地、
    台蠶段6、7地號土地，及坐落前開台蠶段土地上同段建號8
    號即門牌號碼苗栗縣公館鄉玉泉村14鄰玉泉368之2號建物，
    原為上訴人所有，嗣經訴外人邱瑞騰於台灣苗栗地方法院（
    下稱苗栗地院）88年度執字第4892號強制執行事件中聲明承
    受，並取得本院核發之不動產權利移轉證書，而取得上開土
    地及建物之所有權。其後邱瑞騰將館福段109地號土地出賣
    予被上訴人戊○○，並於民國93年2月9日辦畢所有權移轉登
    記，另將台蠶段6、7地號土地及其上建號8號建物出賣予被
    上訴人乙○○，並於93年4月2日辦畢所有權移轉登記。
  (2)上開館福段109地號土地於拍賣時，拍賣公告載明該土地自
    87年10月5日起至92年10月5日止，出租予訴外人彭昌正，故
    不予點交；另台蠶段6、7地號土地及其上建號8號建物於拍
    賣時，拍賣公告亦載明該土地及建物自87年8月15日起至92
    年8月15日止，出租予訴外人張雲霖、劉興財，亦不予點交
    ；詎料上訴人於上開租期屆滿後，未經所有權人同意，無權
    占有系爭土地及建物加以使用迄今，為此依民法第767條規
    定，請求上訴人分別將前揭土地及建物騰空返還被上訴人2
    人。
  (3)上訴人無權占有館福段109地號土地，致侵害被上訴人戊○
    ○之權利，並受有相當於租金之不當得利，爰併依侵權行為
    及不當得利之法律關係，請求上訴人自被上訴人戊○○取得
    上開土地之日即93年2月9日起至返還土地之日止，給付相當
    於租金之不當得利。依上訴人前向本院民事執行處所陳報之
    資料，其當初係以每年新臺幣（下同）61,800元之租金將該
    筆土地出租予訴外人彭昌正，平均每月獲得租金為5,150元
    （61,800÷12＝5,150），足見上訴人無權占有該筆土地，
    可獲得相當於前開租金之不當得利。
  (4)上訴人無權占有台蠶段6、7地號土地及其上建號8號建物，
    致侵害被上訴人乙○○之權利，並受有相當於租金之不當得
    利，爰併依侵權行為及不當得利之法律關係，請求上訴人自
    被上訴人乙○○取得上開不動產之日即93年4月2日起至遷讓
    返還上開房地之日止，給付相當於租金之不當得利。依上訴
    人前向本院民事執行處所陳報之資料，其當初係以每月50,0
    00元之租金出租予訴外人張雲霖、劉興財，足見上訴人無權
    占有上開土地及建物，亦可獲得相當於前開租金之不當得利
    。
  (5)被上訴人乙○○與訴外人邱瑞騰間確有金錢借貸往來之關係
    ，業經被上訴人於訴訟程序中提出完整之借貸過程及資金流
    向資料供上訴人查核無誤，就被上訴人乙○○確有借貸金錢
    予邱瑞騰乙節，殆無疑義，而邱瑞騰於承受系爭不動產後，
    被上訴人乙○○慮及邱瑞騰與上訴人間之離婚訴訟尚未判決
    確定，惟恐上開出借款項日後求償無門，故而要求邱瑞騰提
    供前開台蠶段6、7地號土地及其上建號8號建物設定抵押，
    亦與常情無違，上訴人雖辯稱被上訴人乙○○與邱瑞騰間所
    定之契約為流質契約，應屬無效云云，然依苗栗縣苗栗地政
    事務所（下稱苗栗地政）函覆之抵押權設定資料，足知被上
    訴人乙○○與邱瑞騰在辦理抵押權設定之時，並未提出任何
    借貸契約書為申請文件，被上訴人乙○○當時僅係單純為保
    障前開借款債權，而要求邱瑞騰提供房地設定抵押。邱瑞騰
    在承受系爭不動產後，亦曾積極尋找其他買主，惟上訴人非
    但占用上開房地導致無法點交，更在土地上懸掛布條，警告
    他人不得購買，致前揭房地乏人問津，於借款清償期屆至後
    ，因邱瑞騰無法順利出售前開不動產用以還款，始將系爭台
    蠶段6、7地號土地及其上建號8號建物作價出售予被上訴人
    乙○○，並委由代書劉佳新辦理過戶事宜，代書為證明被上
    訴人乙○○與邱瑞騰之間係屬買賣行為而非贈與，才撰擬3
    份借貸契約書，並倒填契約日期，以符合借貸時間，實則上
    開借貸契約書並非於借貸之初即立約完成；而邱瑞騰亦未因
    此蒙受不利，故被上訴人乙○○取得上開房地，並非本於無
    效之流質契約。
  (6)上訴人另辯稱被上訴人戊○○與邱瑞騰間為假買賣，實際上
    僅為合建分屋，且系爭館福段109地號土地上並未建造房屋
    ，應係通謀虛偽意思表示而屬無效云云，然被上訴人戊○○
    與邱瑞騰間合建分屋之事實，業據提出合建契約書為憑，該
    合建案係由邱瑞騰提供土地，被上訴人戊○○出資興建，並
    約定建造完成後由邱瑞騰取得其中1棟建物，論其性質，實
    為互易，應適用買賣之法律關係，並非通謀虛偽意思表示；
    而被上訴人戊○○於買受該筆土地之後，即積極進行建屋籌
    備事宜，並已向苗栗縣政府建設局申請建造執照，原應於93
    年10月12日前開工，詎上訴人於原審訴訟程序中以聲請法官
    迴避之方式拖延訴訟進行，致被上訴人戊○○連延期開工之
    日期（94年4月12日）亦已過期，而無法興建建物，前開結
    果均為上訴人所造成，其竟藉以指稱被上訴人為通謀虛偽意
    思表示，實屬無稽。又在地政登記實務上，交換登記須以兩
    個現實存在之標的物作為交換，而被上訴人戊○○與邱瑞騰
    訂立合建分屋契約之時，房屋既未興建完成，自無建物可資
    交換，無法以「交換」為上開土地所有權移轉登記之原因甚
    明，不能憑此而率認被上訴人戊○○與邱瑞騰間為通謀虛偽
    意思表示。
  (7)上訴人一再以其與邱瑞騰間於87年12月10日在苗栗縣公館鄉
    調解委員會所做成之調解書無效乙節加以爭執，然其此部分
    之抗辯，業經上訴人另案提起訴訟，並經最高法院以96年度
    台上字第625號駁回上訴人之上訴確定在案，上訴人就該部
    分之主張既已受敗訴之判決確定，卻仍於本件訴訟中堅持作
    為防禦方法之一，顯屬浪費司法資源，並無可取等語。爰依
    民法第767條、179條規定，求為命：(1)上訴人應將坐落苗栗
    縣公館鄉○○段109地號土地上如原審判決附圖一（下稱附
    圖一）所示Ａ部分面積247.77平方公尺之地上物清除，將上
    開土地騰空返還被上訴人戊○○，上訴人並應自93年2月9日
    起至返還前項土地之日止，按月給付被上訴人戊○○5,150
    元。(2)上訴人應自坐落苗栗縣公館鄉○○段6、7地號，如原
    審判決書附圖二（下稱附圖二）所示Ａ、Ｂ部分，面積分別
    為89.65平方公尺、153.69平方公尺之土地，及其上建號八
    號即門牌號碼苗栗縣公館鄉玉泉村14鄰玉泉368之2號如原審
    判決書附圖三（下稱附圖三）所示所有著色部分，面積307.
    04平方公尺之建物遷出，並將上開土地及建物騰空返還被上
    訴人乙○○，上訴人並應自93年4月2日起至遷讓返還前項土
    地及建物之日止，按月給付被上訴人乙○○50,000元，及供
    擔保准予宣告假執行之判決。
(二)、在本院補充陳述：
  (1)依被上訴人戊○○與邱瑞騰間合建契約書第7條、第10條之
    約定，該約簽定後，邱瑞騰應備全土地同意書及有關證件於
    訂約及法院點交後10內交由被上訴人戊○○申請建築許可，
    邱瑞騰應於被上訴人戊○○領准建築許可時，將雙方所得樓
    房及基地先行辦理基地合併、分割、過戶等手續，應提出土
    地所有權狀及分割書類交予指定登記代理人代理申請土地分
    割，甲方應備全登記書類及印鑑證明，辦理所有權移轉登記
    ，有上開合建契約書在卷可稽，是邱瑞騰將該筆土地所有權
    移轉登記予被上訴人戊○○，係為履行前揭合建契約書之約
    定，當屬其來有自，並非毫無緣由。
  (2)再被上訴人戊○○以系爭館福段109地號土地為擔保，向彰
    化商業銀行申請借款之用途確係供作合建房屋使用，惟慮及
    如將申借用途載為合建房屋之用，須另提供合建相關文件資
    料，為求簡速，因此以「購地不足款」為借款理由，此尚與
    常情無違，況被上訴人戊○○與邱瑞騰訂定合建契約書之後
    ，業已向苗栗縣政府建設局申請建造執照獲准，應於93年10
    月12日前開工，此有該建造執照影本1份在卷可憑（見原審
    卷(一)第93頁），足見被上訴人戊○○在簽約後，確已開始履
    行前開合建契約書之約定，上訴人徒以被上訴人戊○○向彰
    化商業銀行申請借款之用途為「購地不足款」云云，指稱被
    上訴人戊○○與邱瑞騰間之買賣行為屬通謀虛偽意思表示，
    洵非可採。又按欠缺票據上應記載事項之一者，除別有規定
    外，其票據固屬無效（票據法第11條第1項參照），然票據
    行為乃財產上之法律行為，自得授權他人代理為之。亦即代
    理人經本人（票據債務人）之授權，於代理權限內，自己決
    定效果意思，以本人之名義，完成票據行為，而行為之效果
    直接歸屬於本人。又票據行為之代理，票據債務人授權執票
    人填載票據上應記載之事項，並不限於相對應記載事項，即
    絕對應記載事項，亦可授權為之（參照最高法院67年度台上
    字第3896號判例意旨）。循此意旨，被上訴人戊○○交付予
    邱瑞騰之本票固未載明發票日，然當時其與邱瑞騰已有協議
    ，即由被上訴人戊○○授權邱瑞騰在行使本票權利時自行填
    載發票之年月日，是案爭由被上訴人戊○○交付之本票雖未
    同時載明發票之年月日，然依最高法院判例意旨，亦不能指
    為無效，應甚明確，上訴人執此指稱其二人間有通謀情事存
    在云云，純屬片面臆測之詞。末查，經與邱瑞騰確認，其表
    示並非無意向被上訴人戊○○追討土地，而係本案訴訟延宕
    多時，為免橫生枝節，始未於訴訟繫屬中要求被上訴人戊○
    ○將土地更名過戶，然待本案審結判決確定，其自會行使權
    利。
二、上訴人則以：
 (一)、(1)上訴人與邱瑞騰曾於87年12月10日上午9時，在苗栗縣公
     館鄉調解委員會（下稱公館鄉調解委員會）以87年度民調
     字第84號達成調解，約定上訴人應給付邱瑞騰每月家庭生
     活費15,000元、代為支付邱瑞騰購買汽車分期款7,000元、
     子女生活教育費8,000元，合計為30,000元，然隨後邱瑞騰
     竟離家不歸，上訴人屢次請其返家未果後，始終止給付，
     詎邱瑞騰竟以被告未按期給付為由，聲請拍賣上訴人所有
     之系爭不動產，其後並聲明承受。而上訴人與邱瑞騰參加
     公館鄉調解委員會調解時，有8位調解委員出席參與調解，
     然所作成之調解書上竟僅記載1位出席調解委員之姓名，且
     僅由該名調解委員於調解書上蓋章，上開調解書自屬違反
     鄉鎮市調解條例第6條、第22條及民法第71、73條之規定而
     無效；又前開調解書亦未經法官簽名核定，違反鄉鎮市調
     解  條例第23條第2項規定，應屬無效，邱瑞騰自不能本於
     無效之調解書而取得系爭不動產之所有權。
  (2)依被上訴人乙○○提出其與邱瑞騰間於92年5月2日、同年6
    月13日、11月25日所立之3份借貸契約書觀之，其契約條文
    第7條均有約定倘屆期邱瑞騰無法償還時，須將台蠶段6、7
    地號土地及其上建號8號建物出售予被上訴人乙○○，被上
    訴人乙○○並曾於言詞辯論時自承上開借貸契約書係在設定
    抵押權之前所立，足見被上訴人乙○○與邱瑞騰在債務清償
    期屆至之前，即有流押約定之意思，並已載明於借貸契約書
    ，且彼等2人間嗣後就上開房地之所有權移轉登記行為，係
    基於流押契約而來，依法應屬無效，被上訴人乙○○不能據
    以取得所有權。而證人劉佳新代書於陳證之初，即已表示其
    就相關過程記憶不清，無法確定其撰擬上開3份借貸契約書
    之時間，被上訴人乙○○嗣後改稱前開借貸契約書係在房地
    過戶前所書立，而非借貸之時所寫云云，顯然難以盡信。被
    上訴人乙○○既非實際所有權人，其本於民法第767條、179
    條規定訴請上訴人返還土地及賠償相當於租金之不當得利損
    害，均屬無據。
  (3)邱瑞騰既依上述流押契約移轉不動產所有權登記予被上訴人
    乙○○，適足認定渠等間並非真正買賣行為，其所定形式上
    之買賣契約，係屬雙方通謀虛偽意思表示，應屬無效。尤其
    ，邱瑞騰就系爭台蠶段6、7地號土地及其上建號8號建物係
    以1,098萬餘元之價格承受，當以更高於前揭數額之價格出
    售，詎其與被上訴人乙○○間僅以區區400餘萬元之買賣價
    格辦理過戶登記，顯然悖乎常情；而其辦理過戶當時，邱瑞
    騰與被告間尚因調解書之糾葛而有所訴訟，一旦上訴人請求
    宣告調解無效之訴獲判勝訴，即可請求邱瑞騰將上開不動產
    回復登記，被上訴人乙○○為協助其妹邱瑞騰脫產得以免去
    前開回復原狀之責任，乃依流押契約辦理過戶登記，其2人
    間並無買賣之真意，顯然甚明，是被上訴人乙○○並非前開
    不動產之合法所有權人。
  (4)依土地登記謄本所載，邱瑞騰就系爭館福段109地號土地係
    以買賣為原因，而移轉登記與被上訴人戊○○，然其2人業
    於臺灣苗栗地方法院檢察署95年度他字第138號偽造文書偵
    查案件中坦承渠等間僅係合建分屋，並非實際買賣，況前開
    土地上迄今並無建造房屋之事實，足見被上訴人戊○○與邱
    瑞騰間並無實際之買賣存在。再者，地政登記實務上，設有
    多項不動產過戶原因，可依實際情況選擇登載，被上訴人戊
    ○○主張其與邱瑞騰間係屬合建分屋，倘係屬實，其取得該
    筆土地之原因，應係互易，雖在法律效果上，或有準用買賣
    之餘地，但就土地過戶登記之原因，應載為「交換」，始謂
    名實相符，然渠等竟以買賣為由辦理過戶登記，顯屬通謀虛
    偽意思表示，而該筆土地上既未興建任何房屋，邱瑞騰卻將
    全部土地過戶登記予被上訴人戊○○名下，並無任何保留，
    顯然違反常情，嗣後倘若邱瑞騰因合建分屋而獲得房屋時，
    因其分得房屋所坐落之土地，已非邱瑞騰所有，即發生無權
    占有之問題，不啻使邱瑞騰蒙受不利，顯然不合情理，凡此
    均足以證明其等間係屬通謀虛偽意思表示，被上訴人戊○○
    自不能藉此取得館福段109地號土地之所有權，其本於民法
    第767條、179條規定訴請上訴人返還土地及賠償相當於租金
    之不當得利損害，亦屬無據等語，資為抗辯；並聲明：(一)被
    上訴人之訴駁回。(二)如受不利判決，願供擔保，請准宣告免
    為假執行。
(二)、在本院補充陳述：
  1.邱瑞騰及被上訴人乙○○間就系爭土地及建物之所有權移轉
    過戶行為，確係基於流押契約而來，依法即屬無效，故被上
    訴人乙○○並非實際所有權人至明，既係如此，則其自不得
    本於所有權能而有所主張。
  2.被上訴人戊○○與邱瑞騰就坐落於苗栗縣公館鄉○○段109
    地號土地以「買賣」為由並辦理移轉過戶，顯屬於通謀虛偽
    之意思表示，渠等間所為買賣及移轉所有權之行為，均屬無
    效，因此，戊○○尚不得本於所有權而為主張。再依據上開
    合建契約書，地主邱瑞騰僅先負有出具「土地使用同意書」
    予被上訴人戊○○之義務，以利戊○○申請建築執照，待戊
    ○○申請建築執照通過（即建築許可）時，地主邱瑞騰始再
    依合建契約第10條依雙方所得基地辦理合併、分割、過戶手
    續，而並無將館福段109地號土地全部過戶予被上訴人戊○
    ○之義務。況被上訴人戊○○、邱瑞騰均自承曾訂立協議書
    ，約定若於94年9月30日以前仍無法點交與施工，合建契約
    便會結案，戊○○應將土地返還予邱瑞騰，但系爭109地號
    土地於94年9月30日仍未辦理點交與合建施工，邱瑞騰竟未
    訴請戊○○返還土地，均足以佐證本件合建契約不合理之情
    況，被上訴人戊○○、訴外人邱瑞騰根本無受渠所呈「合建
    契約」相關條款拘束之意思，足證被上訴人戊○○、訴外人
    邱瑞騰所謂依據合建契約將系爭館福段109地號土地過戶予
    被上訴人戊○○，實屬通謀虛偽意思表示甚明。
三、經查，坐落苗栗縣公館鄉○○段109地號土地，台蠶段6、7
    地號土地及其上建號8號即門牌號碼苗栗縣公館鄉玉泉村14
    鄰玉泉368之2號建物，原為上訴人所有，嗣邱瑞騰持苗栗地
    院核定之公館鄉調解委員會調解書為執行名義，向苗栗地院
    聲請強制執行，由苗栗地院以88年度執字第4892號強制執行
    事件受理，就上訴人所有之系爭不動產實行拍賣，案經邱瑞
    騰聲明承受，並取得苗栗地院核發之不動產權利移轉證書，
    而取得上開土地及建物之所有權；其後邱瑞騰於93年2月9日
    將館福段109地號土地，以買賣為原因移轉登記予被上訴人
    戊○○，於93年4月2日將台蠶段6、7地號土地及其上建號8
    號建物，以買賣為原因移轉登記予被上訴人乙○○。又館福
    段109地號土地於拍賣時，拍賣公告記載：據債務人丁○○
    具狀稱該土地自87年10月5日起至92年10月5日止，出租予訴
    外人彭昌正，租金每年61,800元，故不點交。另台蠶段6、7
    地號土地及其上建號8號建物於拍賣時，拍賣公告亦記載：
    據債務人丁○○具狀稱該土地及建物自87年8月15日起至92
    年8月15日止，出租予訴外人張雲霖、劉興財，租金每月50,
    000元，故不點交。另上訴人於被上訴人取得系爭不動產所
    有權登記之後，仍繼續占有前開房地，但並無占有使用之合
    法權源等事實，業據被上訴人提出苗栗地院92年12月10日苗
    院月88執民4892第29959號不動產權利移轉證書、土地登記
    謄本及拍賣公告等件為證（見原審93年度訴字第199號案卷
    (一)第18至23頁、第74頁），且經原審調取苗栗地院87年度核
    字第1626號卷宗及上開執行卷宗核閱屬實，且為兩造所不爭
    執，應堪信為真實。
四、本件經原審依民事訴訟法第270條之1第1項第3款規定，協同
    兩造整理並協議簡化爭點後，兩造於96年8月14日在原審言
    詞辯論期日同意協議簡化爭執事項如下，本院予以援用：
  (一)被上訴人乙○○取得系爭土地之所有權登記，是否因其與邱
    瑞騰間所定借貸契約書及抵押權設定契約為流押契約，致債
    權行為及物權行為均歸於無效，而非真正所有權人？
  (二)被上訴人戊○○取得系爭土地所有權登記，是否因其與邱瑞
    騰間所定合建分屋契約為通謀虛偽意思表示，致債權行為及
    物權行為均歸於無效，而非真正所有權人？
  (三)上訴人與邱瑞騰前於苗栗縣公館鄉調解委員會87年度民調字
    第84號調解書是否為無效，致被上訴人無法取得所有權人之
    地位？
五、得心證之理由：
  (一)被上訴人乙○○是否為系爭台蠶段6、7地號土地及其上建號
    8號建物之所有權人部分：
  1.經查，我國係採不動產登記主義，以登記為取得不動產所有
    權之方式，依土地法第43條規定，其登記有絕對之效力，本
    件被上訴人乙○○已合法登記為上開6、7地號土地及其上建
    號8建物之所有權人一節，有土地登記謄本、（見原審93年
    度訴字第199號(一)卷第22-24頁），其所有權人之地位即應受
    法律之保障，於該登記遭撤銷前或變更前，難謂被上訴人乙
    ○○非為上開房地之合法所有權人。上訴人辯稱被上訴人乙
    ○○取得上開不動產所有權，係本於與前手邱瑞騰間之流押
    契約而來，且其二人間之買賣亦屬通謀虛偽意思表示，依法
    應為無效等語，則為被上訴人乙○○否認，上訴人自應就其
    所主張上開有利於己之事實，負舉證之責任。
  2.上訴人就其抗辯之前揭事實，係以被上訴人乙○○與邱瑞騰
    間於92年5月2日、同年6月13日、11月25日所立之三份借貸
    契約書影本三份為據（見原審95年度重訴更字第1號案卷(二)
    第391、393、395頁），上開三份借貸契約書上第7條雖載明
    ：「乙方（即債務人邱瑞騰）如逾清償期限無法償還時，願
    將標得之不動產以公告現值（土地）及評定標準價格（房屋
    ）出賣予甲方（借債權人乙○○）以代替無法償還之借款。
    」等語，惟查：
  (1)被上訴人乙○○主張係因邱瑞騰於92年間向其借款繳納苗栗
    地院上開強制執行程序中承受系爭不動產所需之款項，邱瑞
    騰承受系爭不動產後，被上訴人乙○○慮及邱瑞騰與上訴人
    間之離婚訴訟尚未判決確定，惟恐上開出借款項日後求償無
    門，乃要求邱瑞騰提供前開台蠶段6、7地號土地及其上建號
    8號建物設定抵押，嗣後邱瑞騰曾積極尋找其他買主，惟上
    訴人非但占用上開房地導致無法點交，更在土地上懸掛布條
    ，警告他人不得購買，致前揭房地乏人問津，於借款清償期
    屆至後，因邱瑞騰無法順利出售前開不動產用以還款，始將
    上開房地作價出售予被上訴人乙○○，並委由代書劉佳新辦
    理過戶事宜，代書為證明被上訴人乙○○與邱瑞騰之間係屬
    買賣行為而非贈與，才撰擬前揭3份借貸契約書，並倒填契
    約日期，以符合借貸時間，實則上開借貸契約書並非於借貸
    之初即立約完成，而邱瑞騰亦未因此蒙受不利，故被上訴人
    乙○○取得上開房地，並非本於無效之流質契約等語，並提
    出上訴人在上開土地上懸掛標語之照片1張為證（見苗栗地
    院95年度重訴更字第1號案卷(一)第192頁），並經證人即代書
    劉佳新在原審結證稱略以：該3份借貸契約書均為伊所撰擬
    ，伊與邱瑞騰、乙○○間前此並不相識，邱瑞騰及乙○○一
    開始來找伊時就是為了辦理土地買賣，並有表示是因為其2
    人間有借貸關係，且因邱瑞騰屆期還不出來，所以才要買賣
    土地，該3份借貸契約書就是在那時才寫的，為了配合土地
    的買賣過戶，還有國稅局方面的繳稅問題，為證明是買賣而
    非贈與，才在那段期間內寫了3份借貸契約書，而不是在借
    貸時就找伊撰寫，該3份借貸契約書上的日期是倒填的，事
    實上當事人蓋章時已非契約書上所載日期，契約書上的借貸
    金額及借款期間，都是邱瑞騰及乙○○告訴伊，伊照其2人
    的陳述記載上去的，至於前開房地的抵押權設定登記則不是
    伊所辦理等語（見苗栗地院95年度重訴更字第1號案卷(一)第
    266、267、268頁），核其證述內容，與被上訴人乙○○前
    開陳述互核相符，且無顯然悖於常情之處，本院審酌證人劉
    佳新自陳其與邱瑞騰、乙○○間前此並不相識，均無特別之
    私誼或深交，且與上訴人間亦無怨隙糾葛，應無故意虛偽證
    述或偏頗被上訴人之必要，參以上開借款三次均係作為邱瑞
    騰承受系爭不動產繳款之用，其借款原因相同，及該三份借
    貸契約書之字體及格式完全一致，僅就借貸之金額及期間記
    載有所不同，顯為同一人在相同時間所製作，而非分別於契
    約書上所載時間即同年5月、6月、11月分先後所製作，是證
    人劉佳新前開證詞，自堪採信。
  (2)上訴人雖以證人劉佳新證稱其就該三份借貸契約書確實簽立
    時間已記憶不清為由，否認證人證詞之真正，並抗辯稱：被
    上訴人乙○○曾於本院95年12月5日、96年3月6日言詞辯論
    期日表示前開借貸契約書是在設定抵押權之前所寫，嗣後卻
    翻異前詞，改稱借貸契約書係在設定抵押權之後，為買賣土
    地所寫，顯非可採云云。惟按自認之撤銷，除別有規定外，
    以自認人能證明與事實不符或經他造同意者，始得為之，民
    事訴訟法第279條第3項定有明文。經查，被上訴人乙○○雖
    曾於95年12月5日、96年3月6日在原審審理95年度重訴更字
    第1號事件言詞辯論期日表示前開借貸契約書是在設定抵押
    權之前所寫（見苗栗地院95年度重訴更字第1號案卷(一)第190
    、229頁），然其嗣後業於96年4月24日在原審言詞辯論期日
    當庭更正其所為前揭陳述，並表示因借貸契約書是請代書所
    寫，其在回答法官詢問之初沒有記得很清楚，而答稱「應該
    是」，事後閱卷時發現答錯了，才請代書劉佳新到庭陳述加
    以證明（見苗栗地院95年度重訴更字第1號案卷(一)第250、28
    9頁）。再審酌被上訴人乙○○前開更正後所陳述之事實，
    既與證人劉佳新結證內容相符，且參以上開台蠶段6、7地號
    土地及其上建號8號建物設定抵押權登記時，其設定登記資
    料中並無前開三份借貸契約書一節，有苗栗縣苗栗地政事務
    所96年7月2日苗地一字第09600055511號函及所附抵押權設
    定申請書影本等件在原審卷為佐（見見苗栗地院95年度重訴
    更字第1號案卷(一)第318-337頁），益認被上訴人乙○○主張
    上開借貸契約書三份係在設定抵押權登記後，為買賣本件土
    地所製作等語為真。被上訴人乙○○既已舉證證明其之前就
    借貸契約書簽立時點所為之陳述與事實不符而有錯誤，並撤
    銷其之前錯誤之自認，自為法之所許。
  (3)再按「抵押權人於債權清償期屆滿後，為受清償，得訂立契
    約，取得抵押物之所有權，或用拍賣以外之方法，處分抵押
    物。但有害於其他抵押權之利益者，不在此限」，民法第
    878條定有明文，是抵押權人於債權清償期屆滿後，為受清
    償，而與抵押物之所有權人訂立契約取得抵押物之所有權、
    或用拍賣以外之方式處分抵押物，本為法之所許。次按「約
    定於債權已屆清償期而未清償時，扺押物之所有權移轉屬於
    扺押權人者，其約定為無效，固為民法第873條第2項所明定
    ，惟在扺押期限未屆滿前，將扺押物出賣與扺押權人，則不
    在禁止之列。」（最高法院72年度台上字第261號裁判意旨
    參照）、又「查被上訴人既於債務人應付之利息逾三個月未
    付，始與上訴人另訂買賣契約，將系爭土地所有權移轉登記
    與上訴人，此與民法第878條規定之情形是否不相符？未據
    原審審酌，遽認兩造訂立流質契約，系爭土地所有權係於清
    償期屆滿前，移轉登記於上訴人，其登記應歸無效云云。就
    上訴人請求拆屋還地之訴為敗訴之判決，尚嫌速斷。」（最
    高法院81年度台上字第741號判決意旨參照），合先明。
    經查，邱瑞騰為繳納其承受系爭不動產之款項，而於92年5
    月2日、同年6月13日、11月24日分別向被上訴人乙○○及訴
    外人邱阿盛借款等情，業經原審會同兩造核對相關資金往來
    明細資料無誤，而為上訴人所不爭執（見苗栗地院95年度重
    訴更字第1號案卷(一)第263、264頁），堪信為真。再被上訴
    人乙○○因上開借款，因而要求邱瑞騰就上開台蠶段6、7地
    號土地及其上建號8號建物設定抵押權作為擔保，並於借款
    期限屆滿後，始因邱瑞騰無力償還借款且未能出售系爭不動
    產，而與邱瑞騰訂立買賣契約，由邱瑞騰將上開台蠶段之房
    地作價出售予被上訴人乙○○，以代清償，並委託代書劉佳
    新辦理土地買賣移轉登記事宜，劉佳新代書因而依其二人陳
    述之借款金額及期間，而擬具前開三份借貸契約書，並辦妥
    不動產所有權移轉登記，是上開三份借貸契約書係在被上訴
    人乙○○與邱瑞騰辦理土地買賣事宜時始簽立一節，已詳前
    述，堪信為真，自難認其二人間有前開民法第873條第2項規
    定之流押契約存在，並因而認被上訴人乙○○取得前開房地
    所有權係本於其與邱瑞騰間之流押契約而有無效情形。綜上
    所述，本件係因邱瑞騰在清償期屆至後無力償還且無法出售
    系爭不動產，乃與被上訴人乙○○訂立買賣契約，由邱瑞騰
    將上開房地作價出售予被上訴人乙○○以代清償，上訴人抗
    辯被上訴人乙○○與邱瑞騰間就買賣契約為流質契約無效，
    並另以其二人間之買賣契約係通謀虛偽意思表示等語，既未
    能舉證明之，是其個人臆測之詞，自不足採信。被上訴人乙
    ○○取得前開房地之所有權，既非本於與邱瑞騰間訂有流押
    契約之約定，而係出於買賣契約所為之移轉登記，亦無上訴
    人所稱通謀虛偽意思表示之情事，是上訴人抗辯被上訴人乙
    ○○並非台蠶段6、7地號土地及其上建號8號建物之所有權
    人，自屬無據。
(二)、被上訴人戊○○是否為系爭館福段109地號土地之所有權人
    部分：
  1.經查，我國係採不動產登記主義，以登記為取得不動產所有
    權之要件，依土地法第43條規定，其登記並有絕對效力。本
    件被上訴人戊○○已依土地法登記而成為館福段109地號土
    地之所有權人一節，有被上訴人提出之土地登記謄本在原審
    卷為證（見原審93年度訴字第199號卷(一)第21頁），其登記
    自有絕對之效力，上訴人辯稱被上訴人戊○○與前手邱瑞騰
    間僅為合建分屋，其以買賣為原因而取得上開不動產所有權
    登記，係通謀虛偽意思表示，應屬無效等情，既為被上訴戊
    ○○否認，上訴人自應就其抗辯之有利於己之事實，負舉證
    之責任。
  2.按上訴人抗辯被上訴人戊○○與邱瑞騰訂有合建分屋之約定
    ，該合約書載明由邱瑞騰提供上開109地號土地，由被上訴
    人戊○○出資興建3棟建物，於建造完成後由邱瑞騰取得其
    中之1棟建物，其餘2棟建物則由被上訴人戊○○取得一節，
    固為被上訴人戊○○所不爭執，並有92年12月27日合建契約
    書影本一份在原審為憑（見原審95年度重訴更1卷(一)第231-
    238頁），堪信為真。惟上訴人另抗辯被上訴人戊○○與邱
    瑞騰間既為合建分屋，即非實際買賣，是被上訴人戊○○取
    得上開109地號土地之原因為「互易」，應依實際情況選擇
    登載其原因為「交換」，始謂名實相符，然渠等竟以買賣為
    由辦理過戶登記，顯屬通謀虛偽意思表示，況前開土地上迄
    今並未建造任何房屋，邱瑞騰卻將全部土地過戶登記予被上
    訴人戊○○名下，並無任何保留，顯然違反常情云云。然查
    ：
  (1)按「本約簽訂後甲方（按指邱瑞騰，下同）應備全土地同意
    書及有關證件於訂約法院點交後10日內交于乙方（按指戊○
    ○，下同）申請建築許可，經核准建築許可30日內施工，建
    築工程施工日起貳佰工作天前建築完竣，領得建築使用執照
    ，．．．」、「本約甲方應於乙方領核准建築許可時，將雙
    方所得樓房及基地先行辦理基地合併、分割、過戶等手續，
    應提出土地所有權狀及分割書類交與本約指定登記代理人申
    請土地分割，甲方應備全登記書類及印鑑證明辦理所有權移
    轉登記，並負責蓋章至登記完畢止」，上開合建契約書第7
    條、第10條分別定有明文（見原審95年度重訴更字第1號(一)
    卷第223、224頁），是邱瑞騰於簽訂上開合建契約後領得核
    准建築許可時，為辦理基地合併、分割、過戶手續，邱瑞騰
    應提出土地所有權狀供辦理土地分割事宜，並應備全登記書
    類及印鑑證明辦理所有權移轉登記，是邱瑞騰因而將109地
    號土地之所有權移轉登記予被上訴人戊○○之義務，自屬有
    據。又按「上訴人提供土地，由被上訴人出資興建房屋，然
    後分屋於上訴人，論其性質，實為互易，應適用買賣之法律
    關係。」（最高法院69年度台上字第982號裁判意旨參照）
    ，本件既為合建分屋之契約，揆諸上開說明，邱瑞騰因而適
    用買賣之法律關係，將供合建房屋使用之109地號土地以「
    買賣」為原因辦理所有權移轉登記，即無不合，難謂其二人
    間有通謀虛偽之意思表示。是上訴人抗辯依合建契約第7條
    約定，邱瑞騰僅須提供土地同意書，無須移轉所有權登記等
    語，或應依互換而移轉所有權，自屬無據。
  (2)再查，被上訴人戊○○與邱瑞騰訂定合建契約書之後，已向
    苗栗縣政府建設局申請建造執照獲准，應於93年10月12日前
    開工一節，亦有建造執照影本1份在原審卷可憑（見原審93
    年度訴字第199號卷(一)第93頁），足認被上訴人戊○○在與
    邱瑞騰簽訂合建契約後，確有為了建築房屋而依約申請建造
    執照之事實，是被上訴人戊○○主張系爭109地號土地因上
    訴人無權占用，致其無法興建房屋，乃提起本件訴訟請求上
    訴人返還系爭109地號土地，惟因本件訴訟結尚未有結果，
    被上訴人戊○○始迄今未能在系爭109地號土地上興建房屋
    ，此一結果，實非不為，而係不能，且亦非邱瑞騰違反常情
    亳無保留將系爭109地號土地移轉登記予被上訴人戊○○，
    或其二人間有虛偽意思表示，是上訴人上開抗辯，洵非可採
    。綜上所述，被上訴人戊○○既已因登記而取得系爭109地
    號土地之所有權，上訴人復未能舉證證明其與前所有權人邱
    瑞騰間之買賣係虛偽意思表示或被上訴人戊○○非系爭109
    地號土地之所有權人，是被上訴人戊○○主張其為系爭館福
    段109地號土地之所有權人，堪信為真。至上訴人另抗辯被
    上訴人戊○○、邱瑞騰自承曾訂立協議書，約定若於94年9
    月30日以前仍無法點交與施工，合建契約便會結案，戊○○
    應將土地返還予邱瑞騰，但系爭109地號土地於94年9月30日
    仍未辦理點交與合建施工，被上訴人戊○○亦未將土地返還
    邱瑞騰，自不合常情等語，縱使不虛，亦屬邱瑞騰是否請求
    戊○○將系爭109地號土地返還範疇，惟於邱瑞騰請求返還
    及戊○○將系爭109地號土地移轉登記予邱瑞騰前，戊○○
    仍為系爭109地號土地登記名義人，是上訴人上開抗辯，同
    無足取。
  (3)末按，上訴人抗辯被上訴人戊○○以系爭109地號土地為擔
    保，向彰化商業銀行申請借款之用途係「購地不足款」，足
    認其與邱瑞騰間以買賣為由之過戶行為為通謀虛偽意思表示
    ，及被上訴人戊○○交付予邱瑞騰之本票未載明發票日，足
    認合建契約為虛偽等語。惟查，被上訴人戊○○以系爭109
    地號土地為擔保向彰化商業銀行申請借款之用途為購地不足
    款一節，固有該行97年1月11日彰苗字第0970030號函一份在
    本院卷為稽（見本院卷第64頁），惟向銀行貸款時雖需註明
    其貸款用途，以供銀行審酌是否核准貸款，惟貸款人貸得款
    項如何使用並不受申請貸款時所填寫之用途限制，是本件戊
    ○○於申請貸款時雖載明用途為購地不足款，惟並不足以因
    之即認其為戊○○真正貸款目的，況退步言之，上開貸款用
    途雖為購地不足款，惟其貸款時間已在戊○○取得系爭109
    地號土地之後，同不足據以推定其與邱瑞騰簽訂合建契約時
    係基於通謀虛偽之意思表示。至於欠缺票據上應記載事項之
    一者，除別有規定外，其票據固屬無效（票據法第11條第1
    項參照），然票據行為乃財產上之法律行為，自得授權他人
    代理為之。亦即代理人經本人（票據債務人）之授權，於代
    理權限內，自己決定效果意思，以本人之名義，完成票據行
    為，而行為之效果直接歸屬於本人。又票據行為之代理，票
    據債務人授權執票人填載票據上應記載之事項，並不限於相
    對應記載事項，即絕對應記載事項，亦可授權為之（參照最
    高法院67年度台上字第3896號判例意旨參照）。本件被上訴
    人戊○○交付予邱瑞騰之本票固未載明發票日，然其既願將
    未載發票日之本票交付邱瑞騰，足認其有任邱瑞騰在行使本
    票權利時自行填載發票之年月日之意思，是被上訴人戊○○
    交付之本票雖未載明發票日，然揆諸前開說明，亦難因之即
    認為無效，或據以推論被上訴人戊○○與邱瑞騰二人間有通
    謀情事存在，上訴人上開抗辯，同無足取。
(三)、上訴人與邱瑞騰前於公館鄉調解委員會所簽立之87年度民調
    字第84號調解書是否無效，致被上訴人無法取得所有權人之
    地位部分：經查，上訴人前曾以上開調解無效為由，對邱瑞
    騰提起宣告調解無效之訴，經苗栗地院以95年度他調訴字第
    1號判決駁回其訴，上訴人（在該事件中為被上訴人）不服
    該判決提起上訴，業經本院以95年度上字第266號駁回其上
    訴，嗣上訴人提起之第三審上訴亦經最高法院於96年3月29
    日以96年度台上字第625號裁定駁回其上訴，並已確定一節
    ，有本院95年度上字第266號判決、最高法院書記廳通知影
    本各一份（見原審95年度重訴更字第1號卷(一)第222～226頁
    、245頁），上訴人再執前詞執以抗辯，自無可採。
(四)、按「所有人對於無權占有或侵奪其所有物者，得請求返還之
    。對於妨害其所有權者，得請求除去之；有妨害其所有權之
    虞者，得請求防止之」，民法第767條定有明文。經查，本
    件系爭6、7地號土地及其上建號8之建物為被上訴人乙○○
    所有，系爭109地號土地為被上訴人謝長騰所有之事實，已
    如前述。而上訴人於被上訴人分別取得上開不動產所有權後
    ，仍繼續占有前開館福段109地號土地如附圖一所示Ａ部分
    面積247.77平方公尺，並於土地上搭設鐵皮圍籬，該鐵皮圍
    籬內所放置之鋼骨鐵架上覆鐵皮屋頂、土石、磚塊、雜草、
    骨灰罐及雜樹等地上物，另占有台蠶段6、7地號土地如附圖
    二所示Ａ、Ｂ部分，面積分別為89.65、153.69平方公尺，
    及其上建號8號如附圖三所示所有著色部分，面積307.04平
    方公尺等情，為兩造所不爭，並經原審勘驗現場屬實，則上
    訴人自應就其有合法占用上開不動產之權源舉證證明之，惟
    本件上訴人迄未能舉證證明其有合法占用上開不動產之權源
    ，是被上訴人主張上訴人為無權占用，自屬為真。
(五)、綜上所述，本件被上訴人乙○○為上開6、7地號土地及其上
    8建號建物之所有權人，被上訴人戊○○為上開109地號土地
    所有權人，上訴人既未能舉證證明其有合法占用上開房地之
    權源，從而，被上訴人二人本於所有權人地位，基於民法第
    767條規定，請求上訴人自前開土地及建物遷出，分別將上
    開占用館福段土地騰空返還被上訴人戊○○，將占用台蠶段
    土地及建物騰空返還被上訴人乙○○，均有理由，應予准許
    。
(六)、再按無法律上之原因而受利益，致他人受損害者，應返還其
    利益，民法第179條前段定有明文。而無權占有他人土地，
    可能獲得相當於租金之利益，為社會通常之觀念，其依不當
    得利之法則請求返還不當得利，以無法律上之原因而受利益
    ，致他人受有損害為其要件，故得請求返還之範圍，固應以
    對方所受之利益為度，非以請求人所受損害若干為準（最高
    法院61年台上字第1695號判例意旨參照），惟於審酌對方所
    受之利益時，如無客觀具體數據可資計算，請求人所受損害
    之數額，未嘗不可據為計算不當得利之標準（最高法院92年
    度台上字第324號判決意旨參照）。經查，上訴人無權占有
    被上訴人所有之系爭不動產而受有利益，致被上訴人受有損
    害，是被上訴人請求上訴人返還其所受相當於租金之不當得
    利，自屬於法有據。再查，上訴人及訴外人彭昌正、張雲霖
    、劉興財等人前於上開強制執行程序中，曾向苗栗地院民事
    執行處陳報其間之租約關係，並陳明上訴人就前開館福段
    109地號土地部分，自87年10月5日起至92年10月5日止係以
    每年61,800元之租金出租予訴外人彭昌正，作為農產品堆放
    及轉運站使用，平均每月可獲得租金為5,150元（61,800 ÷
    12＝5,150）。另就台蠶段6、7地號土地及其上建號8號建物
    部分，係自87年8月15日起至92年8月15日止以每月50,000元
    之租金出租予訴外人張雲霖、劉興財，作為開設經營鐵工廠
    使用等情，（見原審93年度訴字第199號卷(一)第79頁、及原
    審調閱之苗栗地院88年度執字第4892號卷第124～134頁，第
    145～154頁），足見上訴人無權占有系爭不動產，確可獲得
    相當於前開租金之不當得利，揆諸前揭最高法院判決意旨，
    自應以上訴人就系爭不動產占用所可獲得之利益，為被上訴
    人得請求返還之範圍。又土地法第97條所定房屋租金最高額
    之限制，僅限於城市地方供住宅使用之房屋有其適用，至營
    業用房屋，承租人用以營業獲取利潤，並非供居住安身，即
    與人民安居之基本需求及生存權之保障無涉，自無立法介入
    加以限制之必要，應無土地法第97條租金最高額限制之適用
    （最高法院92年度台簡上字第20號判決意旨參照）。經查，
    上訴人無權占用系爭不動產，均非作為住宅使用，而係出租
    予他人作為營業用途，並收取上開租金，其中台蠶段8號建
    物部分，依其建物登記謄本、建物所有權狀及課稅資料所載
    ，主要用途係作為工業用，並以營業稅率加以課稅（見原審
    95年度重訴更字第1號卷(二)第413～416頁），而上訴人既曾
    將系爭不動產出租他人使用，足見其占用系爭不動產可獲得
    相當於前開租金之收益，自應以上開租金收益之數額，作為
    被上訴人請求返還不當得利之計算標準。是被上訴人戊○○
    請求上訴人自被上訴人戊○○取得館福段109地號土地之日
    即93年2月9日起至返還上開土地之日止，按月給付相當於租
    金之不當得利5,150元，被上訴人乙○○則請求上訴人自被
    上訴人乙○○取得台蠶段6、7地號土地及其上建號8號建物
    之日即93年4月2日起，至遷讓返還上開房地之日止，按月給
    付相當於租金之不當得利50,000元，為有理由，應予准許。
六、綜上所述，被上訴人戊○○為館福段109地號土地之所有權
    人，被上訴人乙○○為台蠶段6、7地號土地及其上建號8號
    建物之所有權人，而上訴人並無正當權源占有系爭不動產，
    是被上訴人依民法第767條所有物返還請求權、及民法第179
    條不當得利之規定，請求：(1)上訴人應將坐落苗栗縣公館鄉
    ○○段109地號土地上如附圖一所示Ａ部分面積247.77平方
    公尺之地上物清除，將上開土地騰空返還被上訴人戊○○，
    上訴人並應自93年2月9日起至返還前項土地之日止，按月給
    付被上訴人戊○○5,150元。(2)上訴人應自坐落苗栗縣公館
    鄉○○段6、7地號，如附圖二所示Ａ、Ｂ部分，面積分別為
    89.65平方公尺、153.69平方公尺之土地，及其上建號八號
    即門牌號碼苗栗縣公館鄉玉泉村14鄰玉泉368之2號如附圖三
    所示所有著色部分，面積307.04平方公尺之建物遷出，並將
    上開土地及建物騰空返還被上訴人乙○○，上訴人並應自93
    年4月2日起至遷讓返還前項土地及建物之日止，按月給付被
    上訴人乙○○50,000元，均有理由，應予准許。原審因而為
    上訴人敗訴判決，並依兩造陳明，分別酌定相當供擔保金額
    ，為准免假執行之宣告，核無不合。上訴論旨指摘原判決不
    當，求予廢棄改判，為無理由，應予駁回。
七、本件事證已臻明確，兩造所提其餘攻擊防禦方法及舉證，經
    審酌後，認對判決結果不生影響，不一一論述，併此敘明。
據上論結，本件上訴為無理由，依民事訴訟法第449條第1項、第
78條，判決如主文。
中    華    民    國    97    年    6     月    4     日
                  民事第六庭    審判長法  官  袁再興
                                      法  官  盧江陽
                                      法  官  陳賢慧
以上正本係照原本作成。
如對本判決上訴，須於收受判決送達後20日內向本院提出上訴書
狀，其未表明上訴理由者，應於提出上訴後20日內向本院提出上
訴理由書（須按他造人數附具繕本）。
上訴時應提出委任律師為訴訟代理人之委任狀。具有民事訴訟法
第466條之1第1項但書或第2項之情形為訴訟代理人者，另應附具
律師及格證書及釋明委任人與受任人有該條項所定關係之釋明文
書影本。
                                      書記官  金珍華
中    華    民    國    97    年    6     月    5     日
                                                      Ｍ


司法院資訊處製作；財團法人民間司法改革基金會備份。
